臺灣高等法院臺中分院民事判決　　　　　 96年度上字第106號
上　訴　人　甲○○○
上　訴　人　林嘉工業有限公司
法定代理人　丙○○
被　上訴人　乙　○
訴訟代理人　丁○○
上列當事人間請求返還土地事件，上訴人對於中華民國96年2月
27日臺灣臺中地方法院95年度訴字第438號第一審判決提起上訴
，本院於民國96年9月18日言詞辯論終結，判決如下：
    主  文
上訴駁回。
第二審訴訟費用由上訴人甲○○○負擔百分之八，餘由上訴人林
嘉工業有限公司負擔。
    事實及理由
一、被上訴人主張：坐落台中縣大里市○○段14號及17號土地（
    下稱系爭土地）為被上訴人所有，上訴人甲○○○未經被上
    訴人同意在系爭第14地號土地上如原審判決附圖所示I部分
    ，搭設鐵架造棚架9.28平方公尺，無權占用被上訴人土地；
    上訴人林嘉工業有限公司（以下簡稱林嘉公司）在系爭第14
    號及17號土地上如原審判決附圖所示A部分，搭設鐵造架工
    廠9.1平方公尺、在B部分搭設鐵架造工廠11.13平方公尺、
    在J部分搭設鐵造架工廠114.5平方公尺，無權占有被上訴人
    土地使用；上訴人等行為侵害被上訴人之所有權，為此爰依
    民法第767條之法律關係提起本訴，請求上訴人甲○○○、
    林嘉公司將前述無權占用系爭土地上之建物拆除，並將該部
    分坐落土地返還被上訴人等語。
二、上訴人於原審抗辯：被上訴人曾於68年及70年間分別簽具土
    地使用權同書，同意上訴人使用系爭土地；系爭土地應為法
    定空地，縱上訴人有違章建築，亦屬建管機關權責範圍，被
    上訴人不得向上訴人請求返還；系爭土地已供社區住戶通行
    數十年，土地所有權縱為私人所保留，其所有權之行使仍應
    受限制，應認為已有公用地役關係之存在；系爭土地為上訴
    人對外通行唯一道路，上訴人應得主張袋地通行權等語。於
    本院補充陳述如下：
（一）上訴人居住之大智花園新城，原建商一屋多賣，致發生財
      務糾紛，遭法院拍賣，住戶為確保權益，不得已重新申請
      建照，台中縣政府70年1483號建築執照資料，即是其中之
      一，可作為系爭土地是否為社區○○○地○道路用地之認
      定依據。依上開建築執照資料所附之「房屋委建契約書」
      首頁清楚記載土地範圍包括：內新段79、79－1、80、80
      －1、80－2、85、85－2、85－3、85－4、85－5地號土地
      ，而系爭土地及吉善一街、吉善二街部分皆係自80－1、
      85地號分割出，由此可證系爭土地確實為建築基地之一部
      分。又根據上開「房屋委建契約書」第14條約定，亦可證
      明被上訴人之土地即吉善一街、吉善二街部分，確實於興
      建當時即係作為社區道路用地使用，至於被上訴人是基於
      何種原因受讓上開土地，要屬其與原地主之關係，不應影
      響全體住戶之權益。
（二）系爭土地已於66年1月20日及66年2月28日合併編列交通道
      路用地，而喬城段79地號土地早已編為吉善一街及吉善二
      街使用；原審至現場履勘時，亦確認系爭土地現供一般不
      特定人通行使用中。基此，系爭土地符合建築法所稱之建
      築基地，系爭土地性質為上訴人居住社區之「法定空地」
      應屬無疑。因法定空地之範圍與建築基地密不可分，攸關
　　　建造執照之是否合法，故法定空地不可任意變更。被上訴
　　　人之前手將房地所有權移轉給現所有人，縱使該依照建築
      法之規定所留設法定保留空地及退縮地，未於房地過戶時
      一併辦理所有權移轉登記予上訴人等住戶，其效力自及於
      該依法所留設有助於主物即房屋本身及其主要結構所在建
      築基地效用之法定空地及退縮地之使用權的從權利在內。
      故大智花園新城住戶本於轉讓契約，占有使用系爭土地，
      自屬有法律上正當權源，而非無權占有。被上訴人只是名
      義上所有權人，自不得再主張其所有權被侵奪，而要求返
      還。又系爭道路已供公眾通行，被上訴人就系爭土地客觀
      上無使用收益之權限，自不得請求上訴人將土地返還與被
      上訴人。
（三）上訴人林嘉公司之廠房早在78年左右即已興建，被上訴人
      從未表示反對意思，事隔甚久才提出本件訴訟，動機可議
      ；又上訴人林嘉公司所使用之系爭A、B、J部分，均為三
      角形之畸零地，不僅地形不完整且面積甚小。準此，則被
      上訴人索回系爭土地，須拆除上訴人林嘉公司之工廠，而
      被上訴人取回該土地後又非可供利用，從而被上訴人所得
      極少，反之上訴人林嘉公司因工廠拆除需支出拆除及重建
      費用，受損害甚大，被上訴人有權利濫用之情形。
三、原審判命上訴人甲○○○應將坐落上開台中縣大里市○○段
    14地號土地上如原審附圖所示I部分鐵架造棚架9.28平方公
    尺拆除，將上開土地返還被上訴人；上訴人林嘉公司應將坐
    落台中縣大里市○○段14號及17號土地上如原審附圖所示A
    部分鐵造架工廠9.1平方公尺、B部分鐵架造工廠11.13平方
    公尺、J部分鐵造架工廠114.5平方公尺拆除，將上開土地交
    還被上訴人；並駁回被上訴人關於不當得利之請求。上訴人
    甲○○○、林嘉公司提起上訴，並上訴聲明：求為判決：（
    一）原判決關於上訴人敗訴部分廢棄；（二）上開廢棄部分
　　，被上訴人在第一審之訴及假執行之聲請均駁回；（三）如
　  不利於上訴人之判決，請准供擔保免為假執行；（四）第一
    、二審訴訟費用由被上訴人負擔。被上訴人就原審駁回其關
    於不當得利之請求部分，未據聲明不服；並答辯聲明：（一
    ）上訴駁回；（二）第二審訴訟費用由上訴人負擔。
四、被上訴人主張：系爭土地為被上訴人所有，而上訴人甲○○
    ○於系爭第14地號土地上如原審判決附圖所示I部分，搭設
    鐵架造棚架9.28平方公尺，占用被上訴人土地；上訴人林嘉
    公司於系爭第14號及17號土地上如原審判決附圖所示A部分
    ，搭設鐵造架工廠9.1平方公尺、在B部分搭設鐵架造工廠
    11.13平方公尺、在J部分搭設鐵造架工廠114.5平方公尺，
    占用被上訴人土地等情，業據被上訴人提出系爭土地之土地
    登記謄本2份為證，復經原審會同兩造及地政機關至現場履
    勘，製有勘驗筆錄1份，並委請測量機關測量繪製測量成果
    圖1份在卷可參，自堪信為真實。
五、被上訴人主張：上訴人甲○○○、上訴人林嘉公司等未經被
    上訴人同意，占用被上訴人所有系爭土地，均屬無權占用等
    語；為上訴人甲○○○、上訴人林嘉公司所否認，並以前詞
    置辯。按當事人主張有利於己之事實者，就其事實有舉證之
　  責任（民事訴訟法第277條前段規定參照）。又以無權占有
    為原因請求返還所有物之訴，上訴人於被上訴人就其所有權
    存在之事實無爭執，而僅以非無權占有為抗辯者，被上訴人
    於上訴人無權占有之事實無舉證責任，上訴人應就其取得占
    有係有正當權源之事實證明之，如不能證明，應認被上訴人
    之請求為有理由。又土地所有人若出具土地使用權同意書等
    文件，以供他人申請建築執照興建房屋，除有特別情事外，
    無不以取得對價或利益為目的，其內部關係如何，仍以其原
    因關係約定為斷，不得僅憑其出具土地使用同意書予他人，
    而認定係提供土地供他人任意使用；又土地所有權人縱與他
    人訂立債權契約同意提供土地予他人使用，基於債之關係之
    相對性，亦僅該債權契約當事人得依其約定內容有所主張，
    非謂土地所有權人日後行使所有權一概受限制，故於有此情
    形時，占有人若主張有權占有，即須證明其與土地所有權人
    有債權契約（非僅土地所有權人與他人有債權契約），並證
    明其債權契約之具體內容。本件上訴人等人抗辯其等在被上
    訴人所有系爭土地上設置地上物使用系爭土地，非屬無權占
    有，自應就其等有使用權源之事實，負舉證之責任。查：
（一）上訴人林嘉公司固提出土地使用權同意書影本2紙（見原
      審第100、101頁），其上記載「臺中縣大里鄉○○段85-
      188地號」及「臺中縣大里鄉○○段80-1地號」、「土地
      所有權人蔡乙○」等內容，經核其地號、土地所有權人姓
      名雖與系爭土地相符（系爭喬城段14地號土地重測前，為
      內新段80-1地號；被上訴人所有另筆喬城段12地號土地重
      測前，為內新段85-188；被上訴人原冠夫姓為蔡乙○，見
      卷附系爭土地登記謄本其他登記事項之記載）；然該土地
      同意書為事先印製之制式表格，僅供填載土地地號、土地
      所有權人姓名及日期，且其內容為：「茲有…等人，擬在
      下列土地建築…層…造建築物雜項工作物…棟，業經…等
      人完全同意，為申請建築雜項執照特立此同意書為憑。（
      本同意書應從同意日起…年內提出申請執照，逾期無效）
      」等語，可知此種土地使用權同意書僅係供土地所有權人
      簽章，俾便提供予他人向主管機關申請建築或雜項執照以
      供建築，並非係提供予他人為任意使用。且本院依上訴人
      之聲請向台中縣政府調閱70年1483號使用執照及建築執照
      （即訴外人林玉美所有臺中縣大里市○○○街96號建物之
      建築資料，見本院卷第38至76頁）及64年488號建照設計
      圖，均未見附有上開土地同意書，亦無系爭土地係屬上訴
      人二人所有建物法定空地之相關記載。自難僅憑上開土地
      使用權同意書影本（非原本），而認定被上訴人有提供土
      地予任何人使用。縱或有之，依首開說明，亦不能做為上
      訴人占有使用系爭土地合法權源之證明。又縱如上訴人所
      辯被上訴人有同意提供系爭土地作他人建地之法定空地，
      亦僅同意他人將系爭土地於申請建築執照時，供作空地比
      例使用，被上訴人就系爭土地之使用縱受限制，惟並未喪
      失系爭土地之所有權；又建築法規定之法定空地，本應充
      作停車或其他公用之空間使用，上訴人甲○○○、林嘉公
      司就系爭土地並無排他之使用權，其等竟在其上搭蓋建物
      ，將土地納為己用，顯已侵害被上訴人就系爭土地之所有
      權。
（二）上訴人雖抗辯：依上開建築執照資料所附之「房屋委建契
      約書」記載土地範圍可證系爭土地確實為建築基地之一部
      分。又根據上開「房屋委建契約書」第14條約定，亦可證
      明被上訴人之土地即吉善一街、吉善二街部分，確實於興
      建當時即係作為社區道路用地使用云云。姑不論上開建築
　　　執照資料所附之「房屋委建契書」之委建人為林玉美、代
      建人為大智新城代建處（見本院卷第71至75頁），該契約
      書僅得拘束各該契約當事人，與被上訴人或上訴人等人悉
      屬無涉；且該委建房屋契約書亦未針對被上訴人所有系爭
      土地有何約定；自難據為上訴人有權占用系爭土地之證明
      。又縱如上訴人所辯被上訴人有同意提供系爭土地作為社
      區道路用地使用，上訴人甲○○○、林嘉公司就系爭土地
      亦無排他之使用權，其等竟在其上搭蓋建物，將土地納為
      己用，自已侵害被上訴人就系爭土地之所有權。
（三）上訴人甲○○○、林嘉公司復辯稱：系爭土地早於66年1
      月20日及66年2月28日合併編列交通道路用地，並已編為
      吉善一街及吉善二街使用；系爭土地現為道路，供不特定
      人出入行走使用，上訴人甲○○○、林嘉公司二人對系爭
      土地有通行權，被上訴人就系爭土地客觀上無使用收益之
      權限，自不得請求上訴人將土地返還與被上訴人云云。查
      ，系爭第14地號土地固曾編定為交通用地，其現狀為道路
      ，供一般不特定人往來通行使用，此有土地登記簿謄本可
      參，復經原審法院履勘查明屬實，制有勘驗筆錄，並有現
      場照片2張在卷可參（見原審卷第56頁、274頁）；惟系爭
      第14地號土地已於95年2月7日註銷編定，此有被上訴人所
      提出之土地登記簿謄本附卷可證（見本院卷第225頁）；
      又系爭土地雖供予一般不特定人往來通行使用，上訴人甲
      ○○○、林嘉公司二人固亦得在系爭土地為一般通行；惟
      上訴人甲○○○、林嘉公司二人將系爭土地之特定部分占
      為專用，顯逾一般通行之使用範圍，而有妨礙被上訴人就
      系爭土地所有權之行使，被上訴人自得主張排除之。是上
      訴人上開所辯，自不足採。
（四）上訴人林嘉公司雖又抗辯：被上訴人取回系爭土地後非可
      供其利用，所得極少，反之上訴人林嘉公司因工廠拆除需
      支出拆除及重建費用，受損害甚大，被上訴人有權利濫用
      之情形云云。按民法第148條權利之行使，不得以損害他
      人為主要目的之規定，係在限制權利人行使權利，專以損
      害他人為主要目的。若當事人行使權利，雖足使他人喪失
      利益，苟非以損害他人為主要目的，即不受該條規定之限
      制（最高法院84年度台上字第2573號、86年台上字第1807
      號判決參照）。查，上訴人甲○○○於被上訴人所有系爭
      第14地號土地上搭設鐵架造棚架、上訴人林嘉公司於被上
      訴人所有系爭第14號及17號土地上搭設鐵造架工廠，上訴
      人對系爭土地究有何占有之權利，既未能舉證證明，已如
      上述；且縱如上訴人所稱系爭土地為上訴人居住社區之法
      定空地及道路用地，惟上訴人等竟在其上搭蓋建物，將土
      地納為己用，已違系爭土地之使用目的，並侵害被上訴人
      就系爭土地之所有權；則被上訴人求上訴人拆除，乃權利
      之正當行使。上訴人抗辯，被上訴人訴請拆除係權利濫用
      云云，殊無足採。
六、綜上所述，本件被上訴人主張上訴人等無權占有被上訴人所
    有系爭土地搭設鐵架造棚架及鐵造架工廠，為可採信；上訴
    人所辯均為無可取。從而，被上訴人依據所有物返還請求權
    之規定，請求上訴人甲○○○、林嘉公司分別將占有系爭土
    地上如原審判決主文第一、二項所示之地上物拆除，返還土
    地於被上訴人，均為有理由，應予准許。原審就此部分為被
    上訴人勝訴之判決，並依兩造之聲請，各酌定相當擔保金額
    ，分別為「准」、「免」假執行之宣告，於法並無不合。上
    訴意旨指摘原判決不當，求予廢棄改判，為無理由，應予駁
    回其上訴。
七、本件事證已臻明確，兩造其餘之攻擊防禦方法及所提之證據
    ，經審酌後認均無礙判決之結果，爰不予一一論述。
八、據上論結，本件上訴為無理由，依民事訴訟法第449條第1項
    、第78條、第85條第1項但書，判決如主文。
中　　華　　民　　國　　96　　年　　10　　月　　2 　　日
                  民事第二庭    審判長法  官  邱森樟
                                      法  官  蔡秉宸
                                      法  官  翁芳靜
以上正本係照原本作成。
上訴人甲○○○不得上訴。
上訴人林嘉公司得上訴。
如對本判決上訴，須於收受判決送達後20日內向本院提出上訴書
狀，其未表明上訴理由者，應於提出上訴後20日內向本院提出上
訴理由書（須按他造人數附具繕本）。
上訴時應提出委任律師為訴訟代理人之委任狀。具有民事訴訟法
第466條之1第1項但書或第2項之情形為訴訟代理人者，另應附具
律師及格證書及釋明委任人與受任人有該條項所定關係之釋明文
書影本。
                                      書記官  許美惠
中　　華　　民　　國　　96　　年　　10　　月　　2 　　日
                                                      Ｍ
